【裁判字號】    98,易,1439
【裁判日期】    980527
【裁判案由】    重利
【裁判全文】
臺灣臺中地方法院刑事判決          98年度易字第1439號
公  訴  人  臺灣臺中地方法院檢察署檢察官
被      告  乙○○
                    國民
上列被告因重利案件，經檢察官提起公訴（98年度偵字第1799號
），本院依法獨任進行審判程序判決如下：
    主  文
乙○○乘他人急迫貸以金錢，而取得與原本顯不相當之重利，處
有期徒刑貳月，如易科罰金，以新臺幣壹仟元折算壹日。
    事  實
一、乙○○素行不佳，前曾犯竊盜、違反國家安全法、重利等罪
    ，（均未構成累犯），詎仍不知悔改。乙○○係址設臺中市
    ○區○○里○○○路○段401號「三洋當舖」之實際負責人（
    按無證據證明該當舖名義負責人毛文珠對於乙○○下開犯行
    有何犯意聯絡及行為分擔），竟基於重利之犯意，乘甲○○
    急需現金需款孔急之際，於民國（下同）97年10月6日，在
    上址「三洋當舖」內，貸與甲○○新台幣（下同）4萬元，
    甲○○並提供其所有之車牌號碼B5-5116號自小客車作為擔
    保，惟因甲○○尚需用車，上開車輛仍由甲○○繼續使用（
    即所謂「原車使用」之方式），僅簽立當票、借款同額之本
    票、買方欄留空白之汽（機）車買賣合約及交付國民身分證
    影本、健保卡影本作為擔保，亦即該車實際上並未質押交付
    予乙○○。乙○○明知此情不符合質當行為，並不適用當舖
    業法之規定，竟仍向甲○○收取每萬元本金每月900元（其
    中500元係以倉棧費為名目）之利息（相當於週年利率108％
    ），並於借款時，預扣第1期之利息後，以現金方式，交付
    所餘本金給甲○○，甲○○並分別於97年11月6日、同年12
    月6日，陸續支付共2期各3600元之利息（其中2000元係以倉
    棧費為名目收取），乙○○乃藉此取得與原本顯不相當之重
    利。嗣經警於97年12月11日，持搜索票在上址當舖內，查扣
    甲○○所簽具之前述當票1張、本票1張及甲○○之國民身分
    證及健保卡影本各1張等物。
二、案經臺中市警察局第五分局報請臺灣臺中地方法院檢察署檢
    察官偵查起訴。
    理  由
一、按除簡式審判程序、簡易程序及刑事訴訟法第三百七十六條
    第一款、第二款（第一款：最重本刑為三年以下有期徒刑、
    拘役或專科罰金之罪。第二款：刑法第三百二十條、第三百
    二十一條之竊盜罪。）所列之罪之案件外，第一審應行合議
    審判，刑事訴訟法第二百八十四條之一修正條文定有明文。
    本件被告所犯係屬刑事訴訟法第三百七十六條第一款所列之
    最重本刑為三年以下有期徒刑、拘役或專科罰金之罪，依法
    獨任進行審理程序，合先敘明。
二、訊據被告乙○○對於上揭事實坦承不諱，核與被害人甲○○
    所指述之情節相符，並有扣案如事實欄所載之物及三洋當舖
    招牌照片2張（上有廣告宣傳免留車）、三洋當舖之臺中市
    政府營利事業登記證影本1張、當票1紙、本票1紙、證人甲
    ○○之國民身份證影本1紙、健保卡影本1紙等在卷足資佐證
    。其中證人甲○○固於偵查中翻譯前詞，證稱：僅交付1期
    之倉棧費云云。惟查，證人先於97年12月8日晚上10時許，
    警詢時證稱：「已交付97年11月6日、97年12月6日之第1期
    及2期利息3600元，共計7仟200元給三洋當舖，連同第1次扣
    除的利息共計1萬800元。」等語，復於97年12月10日晚上8
    時許，警詢時證稱：「（為何乙○○供稱第1個月因留車收
    取3600元利息，第2個月因車借你使用，僅收取利息1600元
    ？）我確實是繳交每月3600元的利息給他，共繳交3個月共
    計1萬800元。」等語甚詳。又被告之債務人，其於警詢時，
    對於事實之記憶新穎，亦未曾受被告干擾；且被告既係以經
    營當舖為業之人，復於證人甲○○所簽具之當票上載有倉棧
    費之收取標準，當無捨每月高達百分之五之倉棧費用不予收
    取之道理；再者，訊據被告於偵查中辯稱：「（沒有留車你
    怎麼知道告訴人會還錢?）因為甲○○是一個朋友梁浩瀚介
    紹來我的當舖借錢的。」等語，顯見被告並無要求證人提供
    確實擔保，則其竟容許毫無信賴關係之證人任意取回具有財
    產價值之質物，顯與當舖經營常態有違。由此，亦堪認證人
    於警詢時之證述，具有較為可信之特別情況。即便證人甲○
    ○僅繳交第1期3600元給被告乙○○，因被告並未實際保管
    該車，則所收取2000元之名義為倉棧費部分，亦屬與本金不
    相當之高利。按質權人依民法第885條第2款之規定，不得使
    出質人代自己占有質物，而經營當舖業者，依民法物權編施
    行法第14條之規定，關於民法物權編質權之規定，於當舖或
    其他以受質為業者，固不適用之，但亦非指當舖或其他以受
    質為業者，可得違反廢止前之當舖業管理規則或現行當舖業
    法之相關規定。而按當舖業，指依法申請許可，專以經營「
    質當」為業之公司或商號，所謂「質當」既係指持當人以動
    產為擔保，並交付於當舖業，向其借款、支付利息之行為，
    業如前述，是以被告若以當舖名義對外放款，但實際上並未
    依當舖業法之規定收受持當人交付之動產，或收受他人典當
    之動產，而不依法律之規定收取利息、費用，則其貸予他人
    金錢收取利息，如與原本顯不相當者，即與一般錢莊無異，
    仍非無涉犯刑法重利罪之嫌。本件因被告實際上並未將前揭
    車輛質押而保管於當舖，即不得收取所謂之倉棧費用，被告
    以此虛假名目，收取倉棧費（每月本金之百分之五）再加上
    原本之利息（每月本金之百分之四），年利率至少為108%，
    顯然收取顯不相當之重利。是足認被告乙○○自白，核與事
    實相符，堪予採信，事證至臻明確，被告乙○○犯行洵堪認
    定。
三、核被告乙○○所為，係犯刑法第344條之重利罪。爰審酌被
    告乙○○係當舖之業者，竟以合法掩護非法之行為經營重利
    ，其犯罪之動機、目的、手段、品行不佳，詳如前述，此有
    台灣台中地方法院檢察署刑案資料查註紀錄表一份在卷可按
    、所生危害及犯罪後坦認罪愆，頗具悔意，且犯罪後迄今已
    與被害人甲○○達成民事和解，取得諒解，此亦有和解書一
    份在卷可考，犯後態度尚佳等一切情狀，從輕量處如主文所
    示之刑，並諭知易科罰金之折算標準，以資懲儆。
據上論斷，應依刑事訴訟法第二百九十九條第一項前段、第二百
八十四條之一、刑法第三百四十四條、第四十一條第一項前段、
刑法施行法第一條之一第一項、第二項前段，判決如主文。
中    華    民    國    98    年    5     月    27    日
                            刑事第四庭法  官  洪俊誠
以上正本證明與原本無異。
如不服本判決，應於判決收受送達後10日內向本院提出上訴狀，
上訴於臺灣高等法院臺中分院（並應敘述具體上訴理由及檢附繕
本）。上訴書狀如未敘述上訴理由，應於上訴期間屆滿後20日內
補提上訴理由書於本院（均須按他造當事人之人數附具繕本）「
切勿逕送上級法院」。
                                      書記官  蕭榮峰
中    華    民    國    98    年    5     月    27    日
附錄論罪科刑實體法條文：
刑法第344條（重利罪）：
乘他人急迫、輕率或無經驗貸以金錢或其他物品，而取得與原本
顯不相當之重利者，處1年以下有期徒刑、拘役或科或併科1千元
以下罰金。
（罰金部份業經刑法施行法第一條之一第二項前段提高30倍為新
台幣3萬元）
刑法施行法第一之一條（95年06月14日修正）：
中華民國九十四年一月七日刑法修正施行後，刑法分則編所定罰
金之貨幣單位為新臺幣。
九十四年一月七日刑法修正時，刑法分則編未修正之條文定有罰
金者，自九十四年一月七日刑法修正施行後，就其所定數額提高
為三十倍。但七十二年六月二十六日至九十四年一月七日新增或
修正之條文，就其所定數額提高為三倍。


司法院資訊處製作；財團法人民間司法改革基金會備份。
